【裁判字號】    98,簡上,272
【裁判日期】    981231
【裁判案由】    妨害公務等
【裁判全文】
臺灣臺北地方法院刑事判決             98年度簡上字第272號
上  訴  人  乙○○
即  被  告
上列上訴人即被告因妨害公務等案件，不服本院98年度簡字第21
24號，中華民國98年6 月10日第一審刑事簡易判決（起訴案號：
臺灣臺北地方法院檢察署98年度偵字第11260 號），提起上訴，
本院管轄之第二審合議庭認為不宜以簡易判決處刑，改依通常程
序審理，自為第一審判決如下：
    主  文
原判決撤銷。
乙○○無罪。
    理  由
一、公訴意旨略以：被告乙○○係緬甸國人，以交換學生方式來
    臺，因思母心切，無錢撥打電話與其母聯絡，心神不寧，於
    民國98年5 月6 日晚間9 時30分許，在臺北縣中和市○○街
    某處，適有甲○○駕駛車牌號碼889-LD號計程車搭載周金菊
    ，行經上址，乙○○赤裸上身，出面攔阻，並隨即坐入副駕
    駛座，甲○○迫於無奈，乃依被告之指示，前往臺北縣中和
    市○○路之南勢角興楠夜市後，被告不下車，續指示甲○○
    開往新店大坪林捷運站3 號出口前，竟基於傷害及毀損之犯
    意，突以右手肘勒住甲○○脖子，毆打甲○○，致甲○○受
    有右臉挫傷及擦傷之傷害，並損壞上開計程車內之方向盤、
    照後鏡及雨刷搖桿，致不堪使用。嗣甲○○迅速下車求救，
    適遇臺北縣政府警察局新店分局江陵派出所巡邏員警惠佳羽
    、洪茂益騎乘警用重機車執行巡邏勤務，行經上址處，甲○
    ○向惠佳羽等人求救，惠佳羽等人上前請被告下車接受盤查
    之際，被告慌張下車要離開現場，惠佳羽、洪茂益即上前阻
    止，被告明知惠佳羽、洪茂益係依法執行職務之公務員，竟
    基於對依法執行職務之公務員施強暴行為之犯意，突踹倒惠
    佳羽職務上所掌管之車牌號碼053-DFD 號警用機車，造成車
    頭擦痕、燈罩擦痕及煞車把手彎曲，尚未生損壞之結果而未
    遂。被告並揮拳毆打惠佳羽，以此強暴方式，妨害惠佳羽等
    人執行公務。嗣經惠佳羽及洪茂益將被告當場逮捕，始查獲
    上情，因認被告涉犯刑法第277 條第1 項之傷害罪嫌、第35
    4 條之毀損罪嫌、第135 條第1 項之妨害公務罪嫌等語。
二、按行為時因精神障礙或其他心智缺陷，致不能辨識其行為違
    法或欠缺其辨識而行為之能力者，不罰；不能證明被告犯罪
    或其行為不罰者，應諭知無罪之判決，刑法第19條第1 項、
    刑事訴訟法第301 條第1 項分別定有明文。
三、公訴人認被告涉犯上開犯行，係以被告之供述、證人甲○○
    、惠佳羽、周金菊之指述及臺北縣政府警察局新店分局江陵
    派出所職務報告、財團法人佛教慈濟醫院臺北分院診斷證明
    書、警用機車照片4 張及現場照片8 張為據。被告固不否認
    曾有公訴人所指之過程，惟辯稱：伊當時有精神疾病，應為
    無罪等語。經查：
（一）按行為時精神有無障礙或其他心智缺陷致影響其對行為違
      法之辨識或依其辨識而行為之能力，乃屬醫學上精神病科
      之專門學問，應由專門精神病醫學研究之人予以診查鑑定
      ，方足斷定，最高法院著有47年臺上字第1253號判例可資
      參照。
（二）查被告於案發後，旋即於98年6 月13日，因精神異常經由
      員警護送至臺北市立聯合醫院就診，嗣經診斷患有精神分
      裂症而持續住院治療至同年8 月4 日始行出院，有臺北市
      立聯合醫院松德院區診斷證明書附卷可稽（本院卷第36頁
      ），足見被告確有精神疾病住院治療多日之情形。又被告
      自案發後一個月內，因懷疑遭到監視，而有多次怪異破壞
      行為，且在因破壞公共電話遭警逮捕後，在警局內有自語
      自笑情形而經警送醫急診，其於住院期間，則有又哭又笑
      、想自殺、吃紙及無故生氣等情形，有臺北市立聯合醫院
      98年7 月22日北市松醫字第09830741900 號函暨內附病歷
      附卷可稽（本院卷第20-28 頁），足見被告自案發後確有
      精神疾病之多種症狀。
（三）又經本院委請臺北市立聯合醫院鑑定被告行為時之精神狀
      態結果，認被告為精神分裂症患者，自二年前生有幻聽及
      被害妄想現象，病情日益嚴重，其成人智力量表表現落於
      臨界智能範圍，對於事務整合、流體推理及細節之注意能
      力較差，在性格部分，則因固著思考而缺乏彈性，且有自
      我高估心理健康之傾向。被告係於98年5 月6 日發生急性
      精神病狀態，在精神病症狀活躍期不自知，動輒與他人發
      生糾紛即係此因而來，其在案發當日，依其行為過程之想
      法、行為手段與目的相互衝突，違反尋常經驗，與現實判
      斷嚴重脫離，且精神病混亂狀況延續至第二日接受警詢、
      偵訊及庭訊時，仍出現語無倫次，問答悖離現實之情形，
      行為時之知覺理會及判斷作用、自由決定其意思之能力，
      或情緒行為控制能力與認知判斷作用，均呈現嚴重障礙，
      已達不能辨識行為違法且無法依其辨識而行為之程度等情
      ，有臺北市立聯合醫院98年11月4 日北市醫松字第098308
      77100 號函暨內附精神鑑定報告書附卷可稽（本院卷第42
      -45 頁）。
（四）被告於案發當日，先係赤裸上身在臺北縣中和市○○街攔
      下甲○○之計程車，旋即指示甲○○駛往臺北縣中和市○
      ○路之南勢角興楠夜市，然被告於抵達後卻不願下車，續
      指示甲○○駛往臺北縣新店大坪林捷運站3 號出口前，復
      於抵達後，又無緣由以右手肘勒甲○○脖子，毆打甲○○
      ，損壞上開計程車內之方向盤、照後鏡及雨刷搖桿，嗣經
      員警惠佳羽要求被告下車接受盤查之際，又踹倒惠佳羽騎
      乘之警用機車，並揮拳毆打惠佳羽等事實，業經證人甲○
      ○、惠佳羽、周金菊證述在卷。另參以被告於本案案發後
      ，即在警局供稱：想見媽媽才會攔車，是因為沒有穿衣服
      才不好意思下車，是因為欠維安藥房老闆錢，才會想去藥
      房，是因為惠姓員警不讓伊見媽媽才會打他，伊是要和媽
      媽一起去聽演唱會云云。本院衡以被告之母遠在緬甸，被
      告於案發當日並無與其母親相約，更不可能以搭乘計程車
      方式前往緬甸與其母會面，已見被告之陳述與現實情形不
      符。又依被告上開言行以觀，可知被告對其自身行為目的
      猶疑不定，行為目的又與行為方式顯然矛盾，犯罪動機全
      然脫離現實，洵與常人迥異，確有鑑定報告所稱行為時之
      知覺理會、判斷作用、自由決定意思之能力，或情緒行為
      控制能力與認知判斷作用，均呈現嚴重障礙之情事，堪認
      被告已因精神分裂症致不能辨識行為違法性及依其辨識而
      為行為之情。
四、綜上所述，被告雖有公訴人所指行為，然因其於行為時有因
    精神分裂症之缺陷，致有不能辨識行為違法性及依其辨識而
    為行為之能力之情形，揆諸前揭說明，應為不罰，並應依刑
    事訴訟法第301 條第1 項之規定，為無罪之諭知。
五、按因刑法第19條第1 項之原因不罰者，其情狀足認有再犯或
    有危害公共安全之虞時，令入相當處所，施以監護，期間為
    5 年以下，刑法第87條第1 項、第3 項前段定有明文。查被
    告因刑法第19條第1 項之原因不罰，已如前述。次查，被告
    於本案案發後，雖有再次破壞公共電話之情形，然其已於98
    年6 月15日住院治療至同年8 月4 日，並於同年月12日回診
    ，有臺北市立聯合醫院松德院區診斷證明書附卷可稽（本院
    卷第36頁），足見被告確有持續就醫治療精神疾病之事實。
    又被告自98年6 月15日住院診療後，即有持續服藥治療，現
    與伯母同住，起居有人照料，迄今已無其他刑事案件或違反
    社會秩序維護法之案件等事實，業據被告供述在卷，且有臺
    灣高等法院被告前案紀錄表在卷可查。是依被告目前情形以
    觀，並無證據證明有再犯或危害公共安全之虞，應無令入相
    當處所施以監護之必要，附此敘明。
六、按地方法院簡易庭對被告為簡易判決處刑後，經提起上訴，
    而地方法院合議庭認應為無罪判決之諭知者，依同法第455
    條之1 第3 項準用第369 條第2 項之規定意旨，應由該地方
    法院合議庭撤銷簡易庭之判決，逕依通常程序審判。其所為
    判決，應屬於第一審判決，檢察官仍得依通常上訴程序上訴
    於管轄第二審之高等法院。次按檢察官聲請簡易判決處刑之
    案件，經法院認為有刑事訴訟法第451 條之1 第4 項但書規
    定之情形者，應適用通常程序審判之；對於簡易判決之上訴
    ，準用刑事訴訟法第3 編第1 章及第2 章之規定，是管轄第
    二審之地方法院合議庭受理簡易判決上訴案件，應依通常程
    序審理，認案件有同法第452 條規定之情形者，應撤銷原判
    決，逕依通常程序為第一審判決，刑事訴訟法第452 條、法
    院辦理刑事訴訟簡易程序案件應行注意事項第14條分別定有
    明文。本案既因被告行為不罰而應為無罪之諭知，原審遽為
    被告有罪之判決，尚有未洽，被告以其當時精神病發為由提
    起上訴，為有理由，應由本院合議庭撤銷原判決，另依第一
    審通常程序，諭知被告無罪之判決，以昭審慎。
據上論斷，應依刑事訴訟法第455 條之1 第1 項、第3 項、第36
9 條第1 項前段、第364 條、第452 條、第301 條第1 項、第19
條第1 項，判決如主文。
本案經檢察官葉惠燕到庭執行職務。
中    華    民    國    98    年    12    月    31    日
                  刑事第七庭審判長法  官  林庚棟
                                  法  官  林欣苑
                                  法  官  林勇如
上正本證明與原本無異。
如不服本判決應於收受送達後10日內向本院提出上訴書狀，並應
敘述具體理由；其未敘述上訴理由者，應於上訴期間屆滿後20日
內向本院補提理由書（均須按他造當事人之人數附繕本）「切勿
逕送上級法院」。告訴人或被害人如對於本判決不服者，應具備
理由請求檢察官上訴，其上訴期間之計算係以檢察官收受判決正
本之日期為準。
                                  書記官  葉潔如
中    華    民    國    98    年    12    月    31    日

司法院資訊處製作；財團法人民間司法改革基金會備份。
